【裁判字號】    98,訴,613
【裁判日期】    980910
【裁判案由】    確認本票債權不存在等
【裁判全文】
臺灣士林地方法院民事判決               98年度訴字第613號
原      告  丙○○
            馥名電機企業股份有限公司
                      統一編號.
上  一  人
法定代理人  乙○○○
原      告  甲○○
共      同
訴訟代理人  任秀妍律師
被      告  戊○○
訴訟代理人  林志豪律師
複  代理人  徐明水律師
上列當事人間確認本票債權不存在等事件，本院於民國98年8 月
20日言詞辯論終結，判決如下：
    主  文
被告應將民國七十九年五月二日就附表所示不動產，於臺北市內
湖地政事務所內湖字第一０八一六０號案所設定新臺幣佰萬元
之最高限額抵押權登記塗銷。
原告甲○○、丙○○之訴駁回。
訴訟費用由原告甲○○、丙○○負擔。
    事  實  及  理  由
一、原告起訴主張：原告甲○○前於民國79年4 月間，因資金周
    轉之需，擬向被告借款，被告要求先提供不動產設定抵押權
    ，原告甲○○遂提供斯時為其所有，嗣過戶予原告丙○○，
    如附表所示之不動產，設定最高限額新臺幣（下同）300 萬
    元之抵押權（下稱系爭抵押權）予被告，存續期間為79年4
    月25日至81年4 月24日，然被告始終未借款予原告甲○○。
    嗣原告馥名電機企業股份有限公司（下稱馥名公司）於83年
    底開始向被告借款，85年底簽立財務週轉借調協議書（下稱
    系爭協議書），約定由原告甲○○另行提供坐落臺北縣汐止
    市○○路183 巷14號之房屋及其上土地（下稱系爭汐止房地
    ），設定1 千萬元之抵押權予被告，惟被告須於系爭協議書
    簽訂後1 個月內，塗銷系爭抵押權。嗣原告馥名公司已依約
    將系爭汐止房地設定1 千萬元之抵押權予被告，並已清償其
    與被告間全部債務。被告非僅未依系爭協議書塗銷系爭抵押
    權，反於97年11月間，持其偽造原告馥名公司於79年5 月1
    日所簽發，由原告甲○○所背書，到期日為97年4 月30日，
    面額300 萬元之本票（下稱系爭本票），聲請拍賣抵押物，
    致法院仍准許拍賣附表所示之不動產，原告丙○○經法院通
    知，始知上情。被告嗣並執以對原告丙○○為拍賣抵押物之
    強制執行，經鈞院以98年度司執字第9601號受理在案（下爭
    系爭執行程序）。原告甲○○爰提本訴確認系爭抵押權所擔
    保之債權不存在，原告丙○○並依民法第767 條規定、原告
    馥名公司依系爭協議書請求被告塗銷系爭抵押權登記，另原
    告丙○○依強制執行法第14條規定提起債務人異議之訴等情
    。並聲明：(一)確認系爭抵押權所擔保之300 萬元債權不存在
    ；(二)被告應塗銷系爭抵押權登記；(三)系爭強制執行程序應予
    撤銷。
二、被告則以：
  (一)原告起訴之初係確認系爭本票債權不存在，嗣變更為確認系
    爭抵押權所擔保之債權不存在，復追加撤銷系爭執行程序，
    有礙伊之攻擊、防禦，伊不同意原告所為之變更、追加。
  (二)原告甲○○自79年間起即陸續向伊借款，並以附表所示不動
    產為伊設定系爭抵押權，迄今尚欠1,300 餘萬元未清償。系
    爭本票即為被告馥名公司所簽發，而由原告甲○○所背書向
    伊借得300 萬元，且原告亦自認系爭本票上之印鑑章均屬真
    正，而系爭本票之格式於79年間並非不存在，證人丁○○係
    原告甲○○之配偶，現仍任原告馥名公司之董事，證言與事
    實不符，原告並未能舉證系爭本票上之印章係伊所盜用，故
    系爭本票並非由伊所偽造。又伊雖確簽訂系爭協議書，然系
    爭協議書之有效期間至93年12月31日止，現已失其效力，縱
    認系爭協議書仍有效，依其文義觀之，亦無以系爭汐止房地
    設定抵押權以取代系爭抵押權之情事，且原告馥名公司亦未
    依系爭協議書支付，伊自有權拒絕塗銷系爭抵押權。又系爭
    汐止房地於系爭協議書簽訂前之85年4月1日即已完成抵押權
    設定，且系爭汐止房地已有先順位最高限額抵押權2,580 萬
    元，擔保價值甚低，顯見並無原告所指以系爭汐止房地取代
    附表所示不動產為抵押物之意。原告甲○○既迄未清償系爭
    抵押權所擔保之債權，原告馥名公司、丙○○自無從請求伊
    塗銷系爭抵押權，更無從訴請撤銷系爭執行程序等語置辯。
    並聲明：駁回原告之訴。
三、按訴狀送達後，原告不得將原訴變更或追加他訴，但請求之
    基礎事實同一者，不在此限，民事訴訟法第255 條第1 項第
    2 款定有明文。查原告起訴之初原係確認系爭本票債權不存
    在，嗣變更為確認系爭抵押權所擔保之債權不存在，復追加
    撤銷系爭執行程序，被告雖不同意原告所為訴之變更、追加
    ，然兩造間主要係爭執系爭抵押權是否應予塗銷，系爭執行
    程序復以系爭抵押物之拍賣裁定為執行名義，是原告所為訴
    之變更、追加，其請求之基礎事實同一，揆諸首揭規定，原
    告所為之變更、追加，自屬合法，合先敘明。
四、兩造所不爭執之事實：
  (一)原告甲○○於79年5 月2 日以附表所示不動產為被告設定最
    高限額300 萬元之系爭抵押權，存續期間為79年4 月25日至
    81年4月24日。
  (二)原告馥名公司與被告於85年間簽訂系爭協議書，其中第3 條
    第7 項約定：被告必須於契約書簽立1 個月內塗銷附表所示
    不動產上之系爭抵押權。另於同條第8 項約定：系爭汐止房
    地已設定予被告1 千萬元，如銀行可重新設定提高房貸額度
    時，被告必須全力配合，不得異議。
  (三)原告馥名公司於85年4 月1 日以系爭汐止房地為被告設定最
    高限額1 千萬元之抵押權，存續期間自85年3 月26日至90年
    3 月25日。
  (四)附表所示不動產於97年8 月27日以買賣為原因，移轉登記為
    原告丙○○所有。
  (五)被告於97年11月間就附表所示不動產聲請拍賣抵押物，並提
    出系爭本票為系爭抵押權擔保債權存在之證明，經本院於98
    年1 月23日裁定准予拍賣抵押物。被告嗣執該拍賣抵押物之
    裁定對原告丙○○聲請強制執行。
五、本件之爭點：(一)系爭本票是否為原告馥名公司所簽發，而由
    原告甲○○背書？被告得否對原告馥名公司、甲○○主張系
    爭本票之票據債權？(二)系爭抵押權所擔保之債權是否存在？
    (三)原告丙○○得否訴請被告塗銷系爭抵押權？(四)原告馥名公
    司得否依系爭協議書請求被告塗銷系爭抵押權？(五)系爭執行
    程序是否應予撤銷？茲析述如下：
  (一)系爭本票是否為原告馥名公司所簽發，而由原告甲○○背書
    ？被告得否對原告馥名公司、甲○○主張系爭本票之票據債
    權？
    按在票據上簽名者，依票上所載文義負責，票據法第5 條
      第1 項定有明文。次按票據發票人欄之印章如為真正，即
      應推定該支票亦屬真正，而得據以判斷票據係為發票人作
      成。倘主張其印章係被盜用時，則被盜用之事實，按諸舉
      證責任分配之原則，應轉由為此主張者負舉證責任（最高
      法院70年度臺上字第4339號判決意旨參照）。再按當事人
      主張有利於己之事實，就其事實有舉證之責任，又私人之
      印章，由自己使用為常態，被人盜用為變態，主張變態事
      實之當事人，自應就此印章被盜用之事實負舉證之責任（
      最高法院86年度臺上字第717號判決參照）。
    系爭本票發票人欄所蓋用原告馥名公司、甲○○，及其後
      背書之甲○○印文，均出自原告馥名公司登記之大、小印
      鑑章，有公司登記事項卡在卷為憑，且為原告所自認（見
      本院卷第32頁，原告準備書(一)狀），是上揭印文為原告馥
      名公司、甲○○所有之印章所蓋用，已堪認定。揆諸上揭
      說明，原告就其主張上開原告馥名公司、甲○○之印文均
      係遭被告盜蓋一節，自應負舉證之責任。然查：
      (1)原告以系爭本票為橫式本票，於票載發票日之79年間，
        市面上並無該格式之本票，而認系爭本票係屬偽造云云
        ，雖提出票載發票日為74年5 月間、81年12月間之本票
        影本4 紙，然僅得認直式本票於74年間、81年間仍於市
        面流通，尚難逕以推認橫式本票於79年間必不存在。又
        經被告就橫式本票最早存在時點函詢臺灣票據交換所，
        據覆：為配合電腦處理票據交換制度，依中央銀行前訂
        定之「應用電腦處理票據交換統一橫式票據印製須知」
        規定，交換單位自69年1月起統一以橫式印制票據（含
        本票），並在票據下方預留磁性墨水鍵印區，供電腦分
        類機閱讀及分類處理之用，本所於95年另訂定「參加交
        換金融業印制票據注意事項」，其中第二點票據形式劃
        一為橫式，施行至今，有該所98年8 月13日臺票總字第
        0980007360號函在卷為憑。堪認票據交換單位早於69年
        間即開始以橫式印製本票，並於95年間將票據形式劃一
        為橫式。而系爭本票雖非票據交換單位所印製，惟票據
        交換單位既早於69年間即已印制橫式本票，迄95年間始
        劃一形式為橫式，堪認自69年至95年間，直式、橫式票
        據併存流通，故原告既無從證明79年間並無橫式本票之
        流通，復據此推認系爭本票為被告盜用原告馥名公司、
        甲○○印章所偽造云云，自無足採。
      (2)原告自稱其於辦理系爭抵押權登記及系爭汐止房地之抵
        押權登記，二度將蓋用於系爭本票之原告馥名公司、甲○○之印章交予被告，認被告應趁隙盜蓋於系爭本票云
        云。然查：
        1.觀諸卷附系爭抵押權登記申請書上甲○○之印文與系
          爭本票甲○○之印文不符，原告嗣復據此主張顯見系
          爭本票之印文係遭盜蓋，非僅其先後就此所為主張顯
          有矛盾，益徵其所指系爭本票係被告於79年間設定系
          爭抵押權之際取得原告甲○○之印章所偽造云云，與
          事實不符，不足採信。
        2.至觀諸卷附系爭汐止房地之抵押權設定申請書，雖其
          上原告馥名公司、甲○○之印文與系爭本票之印文相
          符，惟已難逕以推認系爭本票之印文即為被告所盜蓋
          。況若果如原告所指，被告既於85年間即已盜蓋原告
          馥名公司、甲○○之印章於系爭本票上，被告焉有不
          立即行使系爭本票票據權利之理，反將到期日填載為
          10餘年後之97年4 月30日，致其無從立即據以行使票
          據權利或聲請拍賣系爭抵押物？是原告上揭所指亦與
          常理有違。
        3.證人即70年間至82、83年間於原告馥名公司負責財務
          管理之丁○○雖證稱：「原告馥名公司大小章有兩套
          ，一套是公司的印鑑，一套是票據章，開票不會用到
          公司的印鑑章。」、「原告甲○○當時會設定抵押權
          給被告，是想要向被告借款，但我在任職期間都沒有
          看到借款進來。」、「我印象中我沒有開過原告馥名
          電機的票給被告。」、「我沒看過被證4 的票（按即
          系爭本票），當時是跟臺灣中小企銀往來，所以是開
          臺灣中小企銀的支票，不開本票。」、「當時公司大
          小章都在我手上，沒有別人經手」、「原告甲○○不
          會向我拿章，都是我在蓋，原告甲○○不會拿去蓋。
          」、「我在任職時，沒有聽過原告甲○○有向被告借
          過款。」等情（見本院98年7 月23日言詞辯論筆錄）
          。然證人丁○○所述馥名公司大小章之保管及使用，
          與原告甲○○於本院首次開庭時所稱：「公司的大小
          章都是我在保管，我有可能交給他人去處理與公司財
          務無關的事務，我不知道曾有交給誰」等語（見本院
          98年6月4日言詞辯論筆錄），顯有齟齬，證人所言之
          可信度已啟人疑竇。又參諸證人丁○○所稱：「‧‧
          ‧我知道設定抵押權的事，我有將原告甲○○的印章
          送到被告公司的辦公室，我當時所送去的印章應該就
          是原證16上（按即系爭抵押權設定契約書）原告甲○○的印章」、「‧‧‧我不記得原證16原告甲○○的
          章是票據章還是印鑑章」等詞（見本院98年7 月23日
          言詞辯論筆錄），然系爭抵押權設定契約書甲○○之
          印文非原告馥名公司登記所留存之甲○○印鑑章，已
          如上述，復與卷附原告提出原告馥名公司所簽發之支
          票發票人欄甲○○之印文亦顯不相符，益徵證人丁○○上開所言與事實不符。又原告甲○○自認為其所出
          具之卷附92年4 月15日之清償計劃書，主旨即載明：
          「借貸NTD1600萬元清償支付日期、金額明細研討」
          ，內容更有：「94年12月31日前一次清償NTD300萬以
          換起（按應為取）取消內湖路3段143巷10號2F‧‧‧
          設定抵押權‧‧‧」、「關於以上的清償方式與金額
          ，等借貸雙方確定後再開立『本票』，以做為借貸之
          依據‧‧‧」等字樣；佐以原告於起訴狀即載：原告
          馥名公司於79年間因資金周轉之需要，曾向被告借款
          300 萬元等情，亦與證人丁○○所證稱於其任職期間
          沒看到被告借款進來云云，顯有不符。以證人丁○○
          為原告甲○○之配偶，現復為原告馥名公司之董事，
          就其所為證述事項，利害攸關，而其所為證言復有與
          事實不符、與原告所述多所齟齬之處，是其所為之證
          言，不足採信。自難據其證言認定系爭本票係被告盜
          蓋原告馥名公司、甲○○之印章所偽造。
    綜上所述，原告既未能證明系爭本票係被告盜蓋原告馥名
      公司、甲○○之印章所偽造，揆諸首揭說明，自應認定系
      爭本票係原告馥名公司所簽發，而由原告甲○○背書。被
      告自得對原告馥名公司、甲○○主張系爭本票之票據債權
      。
  (二)系爭抵押權所擔保之債權是否存在？
    系爭抵押權，存續期間為79年4 月25日至81年4 月24日，為
    兩造所不爭執之事實，已如上四之(一)所述。系爭本票之發票
    日為79年5 月1 日，並經原告甲○○背書予被告，被告得對
    原告甲○○主張系爭本票之票據債權，已如上五之(一)所述，
    而系爭本票既為原告甲○○以原告馥名公司之負責人身分簽
    發，並以個人名義背書予被告，是被告甲○○之背書與發票
    日係同日所為，應符經驗法則，故屬系爭抵押權所擔保之債
    權，準此，系爭抵押權所擔保之債權自屬存在。
  (三)原告丙○○得否訴請被告塗銷系爭抵押權？
    按不動產所有人設定抵押權後，得將不動產讓與他人，但其
    抵押權不因此而受影響，民法第867 條定有明文，並為最高
    限額抵押權所準用，觀諸民法第881 條之17規定至明。查附
    表所示不動產於97年8 月27日以買賣為原因，移轉登記為原
    告丙○○所有，為兩造所不爭執之事實，已如上四之(四)所述
    ，是原告丙○○為系爭抵押標的物之所有權人，已堪認定。
    系爭抵押權雖係原告甲○○所設定，原告丙○○嗣始因買賣
    而取得系爭抵押物之所有權，然揆諸上開規定，系爭抵押權
    既不受影響，且系爭抵押權所擔保之債權尚屬存在，原告丙○○自不得依民法第767 條規定請求被告塗銷系爭抵押權。
  (四)原告馥名公司得否依系爭協議書請求被告塗銷系爭抵押權？
    原告馥名公司與被告於85年間簽訂系爭協議書，其中第3
      條第7 項約定：被告必須於契約書簽立1 個月內塗銷附表
      所示房地上之系爭抵押權。另於同條第8 項約定：系爭汐
      止房地已設定予被告1 千萬元，如銀行可重新設定提高房
      貸額度時，被告必須全力配合，不得異議，為兩造所不爭
      執之事實，已如上四之(二)所述，則依系爭協議書第3 條第
      7 項之約定，被告自負有塗銷系爭抵押權之義務。
    雖被告辯稱系爭協議書已失效云云。然查，系爭協議書為
      原告馥名公司與被告所訂立之財務週轉借調協議書，雖於
      第1 條明訂有限期為86年1 月1 日至93年12月31日，然觀
      諸系爭協議書之內容係兩造約定，被告於上開8 年期限內
      ，為原告馥名公司之需，借調資金，最高金額為1 千萬元
      ，原告馥名公司則於上開8 年期限內則依約定給付被告車
      馬費及年終紅利。是上開期限乃被告需借款予原告，原告
      需給付被告車馬費及年終紅利之期間，至系爭協議書第3
      條第7 款所訂被告所負塗銷系爭抵押權之義務，則係明定
      於訂約後1 個月內為之，與上開8 年期限無涉，故被告辯
      稱系爭協議書已屆期而失效，其自不負履行塗銷系爭抵押
      權之義務云云，自無足採。
    至被告辯稱其並無以系爭汐止房地設定之抵押權取代系爭
      抵押權之意一節。經查，原告馥名公司於85年4月1日以系
      爭汐止房地為被告設定最高限額1 千萬元之抵押權，存續
      期間自85年3月26日至90年3月25日，為兩造所不爭執之事
      實，已如上四之(三)所述，姑不論原告馥名公司與被告簽訂
      系爭協議第3條第7款之動機是否以系爭汐止房地之抵押權
      設定取代系爭抵押權之意，然原告馥名公司與被告既已明
      白約定被告須於系爭協議書簽訂1 個月內塗銷系爭抵押權
      ，給付期限亦已屆至，且系爭協議簽訂之際，系爭汐止房
      地亦已為被告設定抵押權登記，被告負有塗銷系爭抵押權
      之義務至明。是被告就此所辯，無礙其有塗銷系爭抵押權
      義務之認定。
  (五)系爭執行程序是否應予撤銷？
    又按執行名義成立後，如有消滅或妨礙債權人請求之事由發
    生，債務人得於強制執行程序終結前，向執行法院對債權人
    提起異議之訴。如以裁判為執行名義時，其為異議原因之事
    實發生在前訴訟言詞辯論終結後者，亦得主張之；執行名義
    無確定判決同一之效力者，於執行名義成立前，如有債權不
    成立或消滅或妨礙債權人請求之事由發生，債務人亦得於強
    制執行程序終結前提起異議之訴，強制執行法第14條第1 項
    、第2 項定有明文。經查，被告雖對原告馥名公司負有塗銷
    系爭抵押權之義務，已如上五之(四)所述，然系爭抵押權現尚
    未塗銷，而系爭抵押權所擔保之債權仍存在，原告丙○○無
    從基於所以權請求被告塗銷系爭抵押權，亦如上五之(二)、(三)
    所述，是則被告就系爭抵押權取得拍賣抵押物裁定據以為系
    爭執行程序之執行名義，原告丙○○現並無何足以消滅或妨
    礙被告請求之事由，揆諸上開規定，自不得請求撤銷系爭執
    行程序。
六、綜上所述，被告對原告馥名公司負有塗銷系爭抵押權之義務
    ，故原告馥名公司請求被告塗銷系爭抵押權，為有理由，應
    予准許。又系爭本票並非偽造，被告得對原告馥名公司、甲○○主張系爭本票之票據債權，且該債權為系爭抵押權所擔
    保之債權，原告丙○○無從請求被告塗銷系爭抵押權，並撤
    銷系爭執行程序，已如上五所述，從而，原告甲○○確認系
    爭抵押權所擔保之債權不存在，原告丙○○依民法第767 條
    規定、強制執行法第14條規定，請求被告塗銷系爭抵押權登
    記及撤銷系爭執行程序，均無理由，應予駁回。
七、本件事實已臻明確，兩造其餘攻擊防禦方法及證據經予審酌
    ，於訴訟判決結果不生影響，爰不再逐一論述。
八、據上論結，本件原告之訴為一部有理由，一部無理由，依民
    事訴訟法第79條、第85條第1 項前段，判決如主文。
中    華    民    國    98    年    9     月    10    日
                  民事第二庭  法  官  方彬彬
以上正本證明與原本無異。
如對本判決上訴，應於判決送達後20日內向本院提出上訴狀。
中    華    民    國    98    年    9     月    16    日
                              書記官  陳玉敏


司法院資訊處製作；財團法人民間司法改革基金會備份。
